【裁判字號】    96,簡上,324
【裁判日期】    970403
【裁判案由】    妨害自由
【裁判全文】
臺灣桃園地方法院刑事判決             96年度簡上字第324號
上  訴  人  臺灣桃園地方法院檢察署檢察官
即 公訴 人
上  訴  人  丁○○
即  被  告
選任辯護人  劉承斌律師
            謝思賢律師
            陳鴻琪律師
上列上訴人即被告因妨害自由案件，上訴人即被告及公訴人均不
服本院中華民國96年4 月24日96年度壢簡字第789 號第一審刑事
簡易判決（檢察官聲請簡易判決處刑案號：臺灣桃園地方法院檢
察署95年度調偵字第344 號），均提起上訴，本院管轄之第二審
地方法院合議庭適用第一審通常程序判決如下：
    主  文
原判決撤銷。
丁○○無罪。
    理  由
一、本件聲請簡易判決處刑意旨略以：被告丁○○夥同數名姓名
    年籍均不詳之成年男子，基於概括犯意聯絡，明知型號SK-2
    00型、編號YN-21191號挖土機（下稱上開挖土機）為丙○○
    承購出借予其孫子甲○○使用，由甲○○僱請戊○○駕駛上
    開挖土機在桃園縣中壢市龍岡士校營區處施作土石挖掘工程
    ，被告丁○○竟於民國94年9 月24日下午2 時許，率領該數
    名姓名年籍均不詳之成年男子前往上址處，藉詞甲○○積欠
    巨額債務，不顧戊○○之反對及制止，由該數名姓名年籍均
    不詳之成年男子在旁圍觀，以人數眾多之勢，造成戊○○心
    理上之壓制，強行逼使戊○○交付上開挖土機，即駕駛板車
    載離現場，以妨害丙○○行使上開挖土機所有權及戊○○工
    程施作之進行，又為謀掩飾上開行徑，於當日晚間8 時許，
    率領數名姓名年籍均不詳之成年男子，前往桃園縣平鎮市山
    子頂50號之3 甲○○之父乙○○住處，由該數名姓名年籍均
    不詳之成年男子在外大聲叫囂，迫令乙○○簽寫同意書，以
    強行徵得乙○○同意由被告丁○○取走上開挖土機用以抵償
    甲○○積欠債務，嗣為丙○○報警查獲。因認被告丁○○涉
    犯刑法第304 條第1 項之強制罪嫌云云。
二、按犯罪事實應依證據認定之，無證據不得認定其犯罪事實，
    又不能證明被告犯罪者，應諭知無罪之判決，刑事訴訟法第
    154 條第2 項、第301 條第1 項定有明文。刑事訴訟法上所
    謂認定犯罪事實之證據，係指足以認定被告確有犯罪行為之
    積極證據而言，如未能發現相當證據或證據不足以證明，自
    不能以推測或擬制之方法，以為裁判基礎，最高法院29年上
    字第3105號及40年臺上字第86號分別著有判例；又認定不利
    於被告之事實，須依積極證據，苟積極證據不足為不利被告
    之認定時，即應為有利於被告之認定，更不必有何有利之證
    據，最高法院30年上字第816 號判例參照。且刑事訴訟上證
    明之資料，無論其為直接或間接證據，均須達於通常一般之
    人均不致有所懷疑，而得確信其為真實之程度，始得據為有
    罪之認定，若其關於被告是否犯罪之證明未能達此程度，而
    有合理懷疑之存在，致使無從形成有罪之確信，根據「罪證
    有疑，利於被告」之證據法則即不得遽為不利被告之認定，
    亦有最高法院76年度台上字第4986號判例可稽。又被害人之
    陳述如無瑕疵，且就其他方面調查又與事實相符，固足採為
    科刑之基礎，倘其陳述尚有瑕疵，則在未究明前，遽採為論
    罪科刑之根據，即難認為適法，最高法院61年臺上字第3099
    號著有判例可資參照。
三、訊據被告丁○○固坦承有於前揭時、地取走戊○○駕駛之上
    開挖土機，並取得乙○○簽立之同意書等情，惟堅決否認有
    何妨害自由之犯行，辯稱：因甲○○欠伊新臺幣（下同）1
    千多萬元，無力償還，伊為確保債權，經過甲○○及乙○○
    之同意才取走上開挖土機抵償，而上開挖土機為甲○○所有
    ，又為避免口說無憑，才會請伊太太蕭珮玨至乙○○上址住
    處請乙○○簽立同意書，伊並無以強暴、脅迫的手段取走上
    開挖土機、妨害丙○○行使上開挖土機所有權及令乙○○簽
    立同意書等語。
四、聲請簡易判決處刑意旨認被告丁○○涉有刑法第304 條第 1
    項之強制罪嫌，無非以證人即告訴人丙○○、證人即被害人
    戊○○、證人乙○○、己○○等人於警詢、偵查中所述；及
    卷附之購買證明、出口報單、匯款憑條、同意書等書證；復
    佐以被告明知上開挖土機為告訴人所有之情，已為被告所坦
    認，是被告認遭甲○○積欠大筆債務，即便有取車償債之必
    要，自可另循法定程序謀求救濟，上開挖土機與甲○○積欠
    債務互不相涉，豈有用以抵償該債務之理，又雙方若已就取
    車償債達成協議，衡情無不事先就取車之適當時機及移轉方
    式等細節，一併予以言明，被告利用戊○○駕駛上開挖土機
    施作土石挖掘工程之際，枉顧該工程可能因中途停擺而生損
    害，貿然率眾前往取車，迨於事後始補簽寫同意書，顯有悖
    於常情，參以上開挖土機乃屬高價物品，於相約移轉所有權
    時，自應同時交付權利移轉證明文件，以確保日後合法占用
    之權源，被告自承於取車時並未連同取得車籍證明資料，亦
    與常情不符等情，為主要論據。
五、經查：
（一）被告丁○○於前揭時、地，取走戊○○所駕駛之上開挖土
      機，並由被告之配偶蕭珮玨至乙○○上址住處取得乙○○
      簽立之同意書等情，業據被告自承在卷，核與證人戊○○
      、己○○、乙○○證述之情節相符，復有同意書在卷可稽
      （參95年度偵字第463 號卷第6 頁），應堪認定。
（二）按刑法第304 條第1 項強制罪，主要係懲罰行為人以強暴
      、脅迫之方法，妨害他人意思決定之自由，故行為人除客
      觀上須有以強暴、脅迫為手段，以使人行無義務之事或妨
      害人行使權利之行為以外，主觀上亦應有妨害他人意思決
      定之犯意，始足當之；又強暴、脅迫，祇以所用之強暴、
      脅迫手段足以妨害他人行使權利，或足使他人行無義務之
      事為以足，並非以被害人之自由意思完全受其壓制為必要
      ，惟倘被害人之自由意思完全未受到壓制者，則行為人所
      實施之強暴、脅迫行為，亦斷非本罪所欲規範處罰；換言
      之，行為人所藉由之強暴、脅迫外力行為，須使被害人內
      心之意思自由受到相當之影響；亦即，被害人之內心意思
      ，因行為人之強暴、脅迫行為，由「全然自由之狀態」，
      轉變成「半自由之狀態」；而所稱之「半自由之狀態」，
      乃指被害人遭遇行為人之強暴、脅迫時，雖尚能決定是否
      服從此一外力，但必須審慎衡量違背此一外力之後果，較
      之遵從該外力之後果而言，何者被害人較能承受，此時，
      被害人之內心意思即已進入「半自由之狀態」，而非「全
      然自由之狀態」可比；惟所稱之「半自由狀態」，與被害
      人僅係稍微受到影響，或被害人係基於息事寧人之態度而
      為退讓者迥異，倘被害人之自由意思僅係稍微受到影響，
      或被害人係基於息事寧人的態度而為退讓者，則因被害人
      之自由意思並未受到相當之影響，即意思自由並非處於半
      自由之狀態，而仍不能成立本罪。
（三）查證人即被害人戊○○於本院審理時結證述：案發當天是
      甲○○要伊操作上開挖土機，甲○○是伊固定的老闆，當
      天被告要來拉伊正在駕駛的上開挖土機時，被告並沒有告
      訴伊為何要拉走上開挖土機，但是伊知道被告與伊老闆間
      有債務關係，而伊有打電話聯絡甲○○、丙○○，但是甲○○、丙○○的電話都不通，伊就聯絡乙○○，伊告訴乙○○被告要來拉走上開挖土機，看乙○○同不同意，乙○○叫伊把電話拿給被告聽，伊就把電話拿給被告聽，因當
      時現場有機器在發動，所以沒有聽清楚被告與乙○○的電
      話內容。而被告聽完電話，把電話還給伊後，就上了挖土
      機把挖土機開走，當時挖土機已經在動，伊沒有辦法阻止
      ，且有2 個人站在伊旁邊，心理難免會怕等語（見本院96
      年9 月3 日審判筆錄）；證人乙○○於本院審理時亦結證
      述：被告拉上開挖土機的當天，戊○○有打電話給伊，告
      訴伊被告到工地要強拉挖土機，問伊怎麼辦，伊當時就知
      道是因為伊兒子甲○○與被告間的財務問題，伊就告訴戊○○為了自己的安全，被告要拉就給被告拉，伊有告訴戊○○同意被告把挖土機拉走，後來戊○○將電話拿給被告
      ，伊問被告說能否不要拉，但是被告說一定要拉，伊就說
      「隨便你，看你要怎麼辦」等語（見本院96年9 月3 日審
      判筆錄），足見被告取走上開挖土機之前曾使戊○○得以
      撥打電話予甲○○、丙○○及乙○○告知被告要取走上開
      挖土機之事，則斯時戊○○之意思自由受到相當之影響；
      又倘被告一開始即有妨害他人意思決定之犯意，自得強行
      將上開挖土機取走，並無需任被害人戊○○得以撥打電話
      予甲○○、丙○○及乙○○等人，亦難認被告當時主觀上
      即有妨害他人意思決定之犯意；雖證人戊○○證述：當時
      有2 個人站在伊旁邊，心理難免會怕等語，然戊○○與乙○○對話過程中，既已取得乙○○之同意，則被告取走上
      開挖土機，已與其無涉，衡情戊○○當時已無須審慎衡量
      「違背此一外力之後果，較之遵從該外力之後果而言，何
      者其更能承受」，亦即證人戊○○斯時內心意思並未由「
      全然之自由狀態」轉變為「半自由之狀態」，而僅係稍微
      受到影響，是難認被告取走上開挖土機時，主觀上有妨害
      被害人戊○○意思決定之犯意，及客觀上有對證人戊○○
      施以強暴、脅迫之情事。
（四）又證人戊○○於本院審理時結證述：案發前一天，伊開伊
      老闆甲○○的挖土機在南寮作被告的工作時，被告曾經向
      伊表示伊老闆甲○○與被告有債務關係，而上開挖土機是
      甲○○叫伊去開的等語（見本院96年9 月3 日審判筆錄）
      ；而證人甲○○於本院審理時結證稱：上開挖土機不是伊
      的，是伊外調伊爺爺丙○○的挖土機到該工地施作，案發
      當天是伊通知戊○○去開那台挖土機，被告可能因為認為
      該工地的工作是伊接的，才會以為在該工地工作的挖土機
      是伊的等語（見本院96年10月11日審判筆錄）；證人己○○於本院審理時亦結證述：伊有問過被告，被告告訴伊甲○○確實有欠被告1 、2 千萬元，後來甲○○跑掉了，而
      於94年9 月24日早上聽說有人要去拉甲○○的怪手，伊便
      打電話給甲○○的父親乙○○，乙○○在電話中同意伊去
      拉分別在龍岡士校工地及龍潭渴望園區之挖土機，伊便聯
      絡被告去拉等語（見本院96年11月29日審判筆錄），且被
      告曾向本院聲請對甲○○發支付命令，並經本院於95年 9
      月26日及95年12月26日核發支付命令，該等支付命令並分
      別於95年10月24日及96年2 月1 日確定，有本院95年度促
      字第42 435號及95年度促字第42436 號支付命令及確定證
      明書影本在卷可稽（附於本院卷一），足見被告當時確係
      認其與甲○○間具有債務關係，且上開挖土機為甲○○所
      有，因得知甲○○已跑路，無力償還，而其為了確保債權
      ，才會取走上開挖土機抵償，則其主觀上即不認為上開挖
      土機為丙○○所有，且係為確保其對甲○○之債權，自難
      認其於取走上開挖土機之時具有妨害丙○○行使上開挖土
      機權利之意思。至於證人丙○○、戊○○、乙○○及甲○○固均證述上開挖土機為丙○○所有等語，然此僅客觀上
      上開挖土機所有權之歸屬而已，尚與本件被告主觀上之認
      知無必然之關連性，是尚難據此即認被告主觀上有妨害丙○○行使上開挖土機所有權之意思。又公訴意旨認被告明
      知上開挖土機為告訴人所有之情，已為被告所坦認等語，
      惟觀諸被告於警詢及檢察官訊問時係供述：「（問：你是
      否知道上開挖土機所有權係何人？）我不知道，但我都看
      到甲○○在開。」、「（問：挖土機不是乙○○、甲○○
      的，你知不知道？）我知道是甲○○的。」（見95年度偵
      字第46 3號卷第4 頁、第19頁）等語，應認被告自始即認
      上開挖土機為甲○○所有，而非告訴人所有，公訴意旨上
      開所述，顯非有據，自無從以公訴意旨上開認定遽此推論
      被告取走上開挖土機並未用以抵償與甲○○間之債務，而
      認被告主觀上有妨害丙○○行使上開挖土機所有權之意思
      ，附此敘明。
（五）又證人乙○○於偵查中結證述：伊不知道甲○○有欠被告
      債務，案發當天蕭珮玨開車帶了約4 個人到伊家外面叫囂
      ，家裡只有伊1 個人在，蕭珮玨進來後就對伊說如果不簽
      同意書，就要對伊家人不利，當時在場的己○○也有說如
      果不簽，伊家會很麻煩、對伊家會很不利，因為蕭珮玨帶
      那麼多人，伊覺得很害怕就簽了，同意書是蕭珮玨帶來的
      ，內容、日期事先就寫好了，再由伊簽名、按指紋等語（
      見95年度調偵字第344 號卷第7 至8 頁）；惟其於警詢時
      卻證述：伊兒子甲○○有欠被告錢，但是伊不知道欠被告
      多少錢等語（見95年度偵字第463 號卷第10至12頁）及於
      本院審理時結證稱：案發當天被告拉怪手的原因是因伊兒
      子甲○○與被告間的財務問題，當天下午己○○已經在伊
      家裡跟伊聊天，後來有一台車子到伊家門口，被告老婆蕭
      珮玨從那台車子下來，車內大約有4 個人，只有被告的老
      婆抱著1 個小孩進入屋內，至於外面的人有無下車伊不清
      楚，但是伊家養的狗如果有人來就會叫，所以伊認為當時
      外面有人，而當時被告老婆在伊家桌上拿了1 張紙，當場
      書寫同意書，要伊在同意書上簽名，並說若伊不簽就要對
      伊兒子甲○○不利，要找伊兒子的麻煩，伊不得已只好簽
      名，簽完後，蕭珮玨就離開了等語（見本院96年9 月3 日
      審判筆錄），然細繹證人乙○○上揭陳述，顯見其就其事
      先是否知道甲○○與被告間之財務問題、案發當天有無其
      他人在其門口叫囂及同意書係蕭珮玨事先寫好帶來或係當
      場書寫等情，前後相歧，其陳述已難謂無瑕疵；況當時在
      場之證人己○○於本院審理時係結證述：案發當天下午伊
      先到乙○○家裡聊天，約1 個小時後，被告老婆蕭珮玨就
      帶著1 個1 歲多的小孩來乙○○家，並對乙○○說怪手既
      然已經給被告了，簽份同意書比較好，伊和乙○○也認為
      沒有問題，才會簽這份同意書，當時伊並沒有聽到外面有
      人叫囂等語，亦與證人乙○○上揭證述有間，究竟實情為
      何，要屬有疑。此外，復查無其他證據可資補強證人乙○○上揭證述與事實相符，即不得僅以證人乙○○上揭前後
      並非一致之證述，遽為不利被告之認定。
六、據上，公訴人認被告丁○○所涉妨害自由之犯行，於訴訟上
    並無任何積極證據足以證明，原審未及審酌上開各情，而對
    被告為論罪科刑，稍有未合，被告所提起之本件上訴自屬有
    理由，此外，復查無其他積極證據足資證明被告有何公訴人
    所指之前開犯行，既不能證明被告犯罪，核諸前揭說明，自
    應由本院將原審判決撤銷，而為被告無罪之諭知。至檢察官
    上訴意旨指稱原審量刑過輕云云，其上訴固無理由，惟原審
    判決既有前揭可議之處，當無可維持，自應由本院將原審判
    決撤銷改判，附此敘明。
七、又本件被告並未犯任何公訴人對其所聲請簡易判決處刑之罪
    ，而應對其諭知無罪之判決，已如前述，原聲請簡易處刑判
    決有刑事訴訟法第451 條之1 第4 項但書第3 款之情形，原
    審本不得適用刑事訴訟法第七編所定之簡易程序對被告為論
    罪科刑，而應依刑事訴訟法第452 條規定適用通常程序而為
    審判，則本院於撤銷原判決後，適用第一審通常程序而為第
    一審通常程序判決。
據上論斷，應依刑事訴訟法第455 條之1 第1 項、第3 項、第45
2 條、第369 條第1 項前段、第364 條、第301 條第1 項，判決
如主文。
本案經檢察官鄭東到庭執行職務
中    華    民    國    97    年    4     月     3    日
                    刑事第十二庭審判長法  官  王  美  玲
                                      法  官  林  靜  梅
                                      法  官  羅  國  鴻
以上正本證明與原本無異。
如不服本判決，應於判決送達後10日內向本院提出上訴狀（應附
繕本），其未敘述上訴理由者，應於上訴期間屆滿後20日內補提
理由書狀於本院，上訴於臺灣高等法院。
                                      書記官  戴  育  萍
中    華    民    國    97    年    4     月    9     日


司法院資訊處製作；財團法人民間司法改革基金會備份。
